【裁判字號】    99,訴,770
【裁判日期】    991029
【裁判案由】    偽造文書等
【裁判全文】
臺灣板橋地方法院刑事判決               99年度訴字第770號
公  訴  人  臺灣板橋地方法院檢察署檢察官
被      告  甲○○
上列被告因偽造文書等案件，經檢察官提起公訴（98年度偵字第
17948號），本院行簡式審判程序，判決如下：
    主    文
甲○○共同行使偽造私文書，足以生損害於公眾及他人，處有期
徒刑肆月，如易科罰金，以新臺幣壹仟元折算壹日，偽造之「乙○○」中華民國國民身分證暨「乙○○」中華民國交通部製發汽
車駕駛執照各壹張、偽造之「乙○○」印章共貳顆、聯邦商業銀
行申請書上偽造之「乙○○」印文及「乙○○」署名各參枚、存
款印鑑卡上偽造之「乙○○」印文及「乙○○」署名各貳枚、開
戶作業檢核表上偽造之「乙○○」印文共貳枚、兆豐國際商業銀
行新臺幣存摺類存款綜合約定書上偽造之「乙○○」印文共參枚
及「乙○○」署名共貳枚、存款印鑑卡上偽造之「乙○○」印文
共貳枚及「乙○○」署名壹枚，均沒收；又共同行使偽造私文書
，足以生損害於公眾及他人，處有期徒刑伍月，如易科罰金，以
新臺幣壹仟元折算壹日，偽造之「丙○○」中華民國國民身分證
暨「丙○○」中華民國交通部製發汽車駕駛執照各壹張、偽造之
「丙○○」印章共貳顆、京城商業銀行開戶申請書上偽造之「丙○○」印文及「丙○○」署名各壹枚、印鑑卡上偽造之「丙○○
」印文共貳枚及「丙○○」署名壹枚，均沒收；又共同意圖為自
己不法之所有，以詐術使人將本人之物交付，處有期徒刑伍月，
如易科罰金，以新臺幣壹仟元折算壹日。應執行有期徒刑壹年，
如易科罰金，以新臺幣壹仟元折算壹日，緩刑肆年，並應依執行
檢察官命令，向指定之政府機關、政府機構、行政法人、社區或
其他符合公益目的之機構或團體，提供壹佰陸拾小時之義務勞務
，緩刑期間付保護管束，偽造之「乙○○」及「丙○○」中華民
國國民身分證各壹張、偽造之「乙○○」及「丙○○」中華民國
交通部製發汽車駕駛執照各壹張、偽造之「乙○○」及「丙○○
」印章各貳顆、聯邦商業銀行申請書上偽造之「乙○○」印文及
「乙○○」署名各參枚、存款印鑑卡上偽造之「乙○○」印文及
「乙○○」署名各貳枚、開戶作業檢核表上偽造之「乙○○」印
文共貳枚、兆豐國際商業銀行新臺幣存摺類存款綜合約定書上偽
造之「乙○○」印文共參枚及「乙○○」署名共貳枚、存款印鑑
卡上偽造之「乙○○」印文共貳枚及「乙○○」署名壹枚、京城
商業銀行開戶申請書上偽造之「丙○○」印文及「丙○○」署名
各壹枚、印鑑卡上偽造之「丙○○」印文共貳枚及「丙○○」署
名壹枚，均沒收。
    犯罪事實
一、甲○○因在網際網路聊天室見「日賺 5千元」之訊息，乃在
    該聊天室留下自己之聯絡方式，經真實姓名年籍均不詳、綽
    號「阿源」之成年男子與其聯繫後，得知該綽號「阿源」者
    係藉由收購他人金融帳戶資料，以作為渠等施用詐術使人交
    付財物匯款之工具，竟仍先後於下列時、地，分別為下列行
    為：
(一)甲○○與該綽號「阿源」者及其他真實姓名年籍均不詳之成
    年人，共同基於意圖為自己不法所有之詐欺取財、意圖供冒
    用身分使用而偽造國民身分證、行使偽造私文書及特種文書
    、偽造公印文、偽造印文等犯意聯絡，先由甲○○於民國97
    年8月25日，將存有其個人近身照片電子檔之光碟片2片及其
    個人近身照片12張，一併郵寄至臺北縣新莊市○○路 579號
    予該綽號「阿源」者，該綽號「阿源」者收受後，即在不詳
    處所，將以不詳方式取得之「乙○○」姓名與年籍等資料，
    列印在渠所偽造之空白中華民國國民身分證相對應欄位上，
    並利用套印方式，在該張國民身分證正面偽造「內政部印」
    之公印文1枚，再貼上甲○○前開近身照片1張，而偽造發證
    日期記載為95年10月5日之中華民國國民身分證1張，以供甲○○冒用「乙○○」之身分使用，該綽號「阿源」者接續將
    「乙○○」上揭姓名與年籍等資料，列印在渠所偽造之空白
    中華民國交通部製發汽車駕駛執照相對應欄位上，復利用套
    印方式，在該張汽車駕駛執照正面偽造「交通部駕駛執照製
    發之章」之印文1枚，並貼上甲○○前開近身照片1張，而偽
    造中華民國交通部製發汽車駕駛執照之特種文書 1張，該綽
    號「阿源」者旋於97年9月2日，將前揭渠所有偽造之「乙○○」中華民國國民身分證及中華民國交通部製發汽車駕駛執
    照各1張，寄交至甲○○位在臺北縣永和市○○路○段201巷1
    9號3樓之住處，經甲○○收受後，甲○○即於97年9月4日，
    至上址住處附近之刻印店，利用不知情真實姓名年籍均不詳
    之刻印店成年人偽刻「乙○○」之印章共 2顆後，旋依該綽
    號「阿源」者之電話指示，於同日攜帶上開偽造之「乙○○
    」國民身分證、汽車駕駛執照及印章，搭車至臺中巿朝馬客
    運轉運站，其赴抵後，由該綽號「阿源」者指示其他與渠有
    前揭犯意聯絡之真實姓名年籍均不詳成年男子，駕駛車牌號
    碼不詳之自用小客車，搭載甲○○至上開偽造「乙○○」國
    民身分證上所載之住址附近，先在聯邦商業銀行文心分行（
    址設臺中巿北區○○路 ○段208號之1），向該銀行所屬成年
    行員佯以「乙○○」之名義，接續持前開偽造之「乙○○」
    印章 1顆或由其親筆，而在該銀行之申請書上偽造「乙○○
    」印文及署名各 3枚、存款印鑑卡上偽造「乙○○」印文及
    署名各2枚、開戶作業檢核表上偽造「乙○○」印文共2枚（
    起訴書附表贅載署名 2枚），藉以表明其係「乙○○」本人
    親自申請開設金融帳戶，而偽造前揭申請書、存款印鑑卡及
    開戶作業檢核表私文書後，乃將上開偽造之「乙○○」國民
    身分證及汽車駕駛執照，一併交付予前揭行員辦理帳戶開戶
    事宜而行使之，致聯邦商業銀行文心分行所屬行員因此詐術
    而陷於錯誤，誤認甲○○即係「乙○○」本人，而准其在該
    銀行開設戶名「乙○○」、帳號000-00-0000000號之活期儲
    蓄存款帳戶，並當場將該銀行所有上開帳戶之存摺簿、金融
    卡等物交付予甲○○，其得手後即據為己有，復於同日，在
    兆豐國際商業銀行東台中分行（址設臺中巿北區○○○路33
    0 號），接續以同一手法，向該銀行所屬成年行員諉以「乙○○」名義，持上揭另一偽造之「乙○○」印章或由其親筆
    ，在該銀行之新臺幣存摺類存款綜合約定書上偽造「乙○○
    」印文共3枚（起訴書附表誤載為2枚）及「乙○○」署名共
    2枚、存款印鑑卡上偽造「乙○○」印文共2枚及「乙○○」
    署名 1枚（起訴書誤載為印文1枚、署名2枚），以此表示其
    係「乙○○」本人親自臨櫃申請開設金融帳戶，而偽造前開
    新臺幣存摺類存款綜合約定書及存款印鑑卡私文書後，併將
    前揭偽造之「乙○○」國民身分證及汽車駕駛執照交付予該
    銀行行員，以辦理帳戶開戶事宜而行使之，致兆豐國際商業
    銀行東台中分行所屬行員因而陷於錯誤，誤信甲○○即為「
    乙○○」本人，而准其在該銀行開設戶名「乙○○」、帳號
    000-00-00000-0號之活期儲蓄存款帳戶，並當場將該銀行所
    有上開帳戶存摺簿、金融卡等物交付予甲○○，均足以生損
    害於乙○○本人及金融機構核准與管理個人活期儲蓄存款帳
    戶之正確性、戶籍機關對國民身分證核發與管理之正確性、
    公路監理機關對駕駛人駕駛資格許可與管理之正確性。
(二)甲○○與該綽號「阿源」者及其他真實姓名年籍均不詳之成
    年人，另行基於意圖為自己不法所有之詐欺取財、意圖供冒
    用身分使用而偽造國民身分證、行使偽造私文書及特種文書
    、偽造公印文、偽造印文等犯意聯絡，先由該綽號「阿源」
    者在不詳處所，將以不詳方式取得之「丙○○」姓名與年籍
    等資料，列印在渠所偽造之空白中華民國國民身分證相對應
    欄位上，並利用套印之方式，在該張國民身分證正面偽造「
    內政部印」之公印文1枚，再貼上甲○○於97年8月25日所寄
    送之近身照片1張，而偽造發證日期記載為96年9月12日之中
    華民國國民身分證 1張，俾供甲○○冒用「丙○○」之身分
    使用，該綽號「阿源」者接續將「丙○○」前揭姓名與年籍
    等資料，列印在渠所偽造之空白中華民國交通部製發汽車駕
    駛執照相對應欄位上，並利用套印方式，在該張汽車駕駛執
    照正面偽造「交通部駕駛執照製發之章」之印文 1枚，復貼
    上甲○○前開所寄之近身照片 1張，而偽造中華民國交通部
    製發汽車駕駛執照之特種文書 1張，該綽號「阿源」者則於
    97年9月8日，將上揭渠所有偽造之「丙○○」中華民國國民
    身分證及中華民國交通部製發汽車駕駛執照各 1張，寄至甲○○上址住處，甲○○收受後，乃於同年月10日至前開刻印
    店，利用不知情真實姓名年籍均不詳之刻印店成年人偽刻「
    丙○○」之印章共 2顆後，即依該綽號「阿源」者之電話指
    示，於97年9月11日（起訴書誤載為97年9月10日）上午，攜
    帶上揭偽造之「丙○○」國民身分證、汽車駕駛執照及印章
    ，搭車至臺中巿朝馬客運轉運站，其赴抵後，由該綽號「阿
    源」者指示另名與渠有前揭犯意聯絡之真實姓名年籍均不詳
    成年男子，駕駛車牌號碼不詳之自用小客車，搭載甲○○至
    上開偽造「許清彥」國民身分證上所載之住址附近，先在京
    城商業銀行北港分行（址設雲林縣北港鎮○○路61號），向
    該銀行所屬成年行員訛以「丙○○」之名義，接續持前揭偽
    造之「丙○○」印章 1顆或由其親筆，而在該銀行之開戶申
    請書上偽造「丙○○」印文及署名各 1枚、印鑑卡上偽造「
    丙○○」印文共2枚及「丙○○」署名1枚，資以表明其係「
    丙○○」本人親自申請開設金融帳戶，而偽造上揭開戶申請
    書及印鑑卡私文書後，即持前開偽造之「丙○○」國民身分
    證及汽車駕駛執照，一併交付予該銀行所屬行員辦理帳戶開
    戶事宜而行使之，致京城商業銀行北港分行所屬行員因此詐
    術而陷於錯誤，誤認甲○○即係「丙○○」本人，而核發其
    在該銀行開設戶名「丙○○」、帳號000-00-0000000號之綜
    合儲蓄存款帳戶，並當場將該銀行所有上揭帳戶之存摺簿、
    金融卡等物交付予甲○○，其得手後均據為己有，足以生損
    害於丙○○本人及金融機構核准與管理個人綜合儲蓄存款帳
    戶之正確性、戶籍機關對國民身分證核發與管理之正確性、
    公路監理機關對駕駛人駕駛資格許可與管理之正確性，復於
    97年9月11日下午2時40分許，在合作金庫銀行北港分行（址
    設雲林縣北港鎮○○路53號），接續以同一手法，向該銀行
    所屬行員莊宜儒誆以「丙○○」名義，持前揭偽造之「丙○○」國民身分證及汽車駕駛執照交付予莊宜儒而行使之，惟
    莊宜儒察覺該國民身分證出生欄「臺灣省雲林縣」字體有異
    ，旋報警處理而查獲，甲○○乃未遂其詐欺取財之犯行，並
    經警當場扣得前開偽造之「丙○○」中華民國國民身分證及
    中華民國交通部製發汽車駕駛執照各1張、「丙○○」印章1
    顆。另承辦警員陳連發等人基於單純主觀懷疑下，乃於99年
    9 月11日下午4、5時許，查問甲○○之前是否另持偽造之證
    件開戶，甲○○則於偵查犯罪之檢警機關所屬人員尚不知上
    揭一、（一）所示之犯罪事實及孰為犯罪嫌疑人前，主動向
    警員供出前揭未經發覺之犯罪事實，而自首接受裁判。
(三)甲○○與該綽號「阿源」者及其他真實姓名年籍均不詳之成
    年人，另行基於意圖為自己不法之所有，而詐欺取財之犯意
    聯絡，於取得上開一、（一）所示之聯邦商業銀行及兆豐國
    際商業銀行存摺簿、金融卡及提款密碼後，即併將前開偽造
    之「乙○○」國民身分證及汽車駕駛執照各1張、印章2顆，
    悉數交付予搭載其前往冒名開設金融帳戶之真實姓名年籍均
    不詳之成年男子，以作為該綽號「阿源」者向他人詐欺取財
    匯款帳戶之用，再由該名真實姓名年籍均不詳之成年男子當
    場交付現金新臺幣（下同）5,000 元之報酬予甲○○，該綽
    號「阿源」者乃於97年9月16日上午9時許，在不詳處所，利
    用電話向戊○○○詐稱伊因涉嫌洗錢，須匯交保證金，否則
    會涉及諸多刑事案件云云，致戊○○○信以為真而陷於錯誤
    ，旋於97年9月16日下午2時34分許，在基隆巿義一路16號之
    臺灣銀行內，臨櫃匯款現金60萬元至甲○○前揭所冒名開設
    之兆豐國際商業銀行東台中分行帳戶內，並遭人提領殆罄，
    戊○○○因而受有財產上之損害。
二、案經雲林縣警察局北港分局報告臺灣雲林地方法院檢察署呈
    請臺灣高等法院檢察署檢察長令轉臺灣板橋地方法院檢察署
    檢察官偵查起訴。
    理    由
一、本案被告甲○○所犯均係死刑、無期徒刑、最輕本刑為 3年
    以上有期徒刑以外之罪，亦非高等法院管轄之第一審案件，
    而被告於本院行準備程序中就被訴事實皆為有罪之陳述，經
    告知簡式審判程序之旨，並聽取公訴人及被告之意見後，本
    院合議庭依刑事訴訟法第 273條之1第1項規定，裁定由受命
    法官獨任進行簡式審判程序，合先敘明。
二、上揭犯罪事實，業據被告甲○○於本院審訊時均坦白承認，
    核與證人莊宜儒於97年 9月11日警詢時證述、證人即被害人
    乙○○於98年 7月10日偵查中結證、證人即被害人丙○○於
    97年9月18日警詢及98年7月10日偵訊時指述、證人即被害人
    戊○○○於97年 9月17日警詢時指述之情節大致相符，並有
    聯邦商業銀行文心分行97年10月15日 (97)聯文心字第355號
    函附之「乙○○」開戶資料（含申請書、存款印鑑卡及開戶
    作業檢核表）、同分行97年11月17日 (97)聯文心字第393號
    函附之「乙○○」帳戶交易明細資料、同分行97年12月12日
    (97) 聯文心字第428號函附之「乙○○」帳戶未登摺帳項查
    詢清單、兆豐國際商業銀行東台中分行97年10月17日(97)兆
    銀東宗字第 107號函附之「乙○○」開戶資料（含新臺幣存
    摺類存款綜合約定書及印鑑卡）、同分行97年11月14日(97)
    兆銀東宗字第 128號函附之「乙○○」帳戶交易往來明細表
    、同分行98年6月6日 (98)兆銀東宗字第076號函附之「乙○○」帳戶之印鑑卡正、反面、京城商業銀行北港分行97年10
    月24日 (97)京城港分字第239號函附之「丙○○」開戶基本
    資料、同分行97年11月12日 (97)京城港分字第261號函附之
    「丙○○」帳戶交易明細、同分行98年6月15日 (98)京城港
    分字第 123號函附之「丙○○」帳戶開戶申請書、印鑑卡及
    開戶相關文件、被害人丙○○持有之國民身分證及汽車駕駛
    執照影本、臺灣銀行匯出匯款回條聯、臺北縣政府警察局瑞
    芳分局瑞芳派出所受理刑事案件報案三聯單及受理各類案件
    紀錄表、雲林縣警察局北港分局扣押筆錄及扣押物品目錄表
    各 1份、扣案之「丙○○」國民身分證、汽車駕駛執照及印
    章照片 6張等件在卷可稽，復有偽造之「丙○○」國民身分
    證及汽車駕駛執照各1張、偽造之「丙○○」印章1顆扣案可
    資佐憑。綜上，足認被告自白確與事實相符，本案事證明確
    ，其犯行均堪認定，應予依法論科。
三、論罪與科刑：
(一)按刑法上所稱之公印，乃指依印信條例規定，由上級機關所
    頒發與公署或公務員於職務上所使用而足以表示公署或公務
    員資格之印信，即俗稱之大印（關防）及小官章而言，如僅
    為該機關內部一部之識別，不足以表示公署或公務員之資格
    者，即非刑法第218條第1項所指公印，而屬同法第217條第1
    項之普通印章。又所謂公印文，則指公印所蓋之印文而言；
    行為人所偽造之「交通部公路總局監理處行車執照之章」，
    其機關全銜之下既綴有「行車執照之章」數字，即非依印信
    條例規定，由上級機關所製發之印信，以表示該機關之資格
    者甚明，自非公印，最高法院分別著有69年臺上字第1676號
    判例、72年度臺上字第1823號、89年度臺上字第7093號、92
    年度臺上字第 357號、86年度臺上字第4631號判決意旨可資
    參照。是以，前揭「乙○○」、「丙○○」中華民國國民身
    分證上偽造之「內政部印」，乃係表示公署資格之印文，故
    為公印文；另上開「乙○○」、「丙○○」中華民國交通部
    製發汽車駕駛執照上偽造之「交通部駕駛執照製發之章」印
    文，則用以表示該駕駛執照係由交通部所製發，而非代表公
    署機關之資格，自屬刑法第217條第1項之印文。次按汽車駕
    駛執照為公路監理機關所發給，固具有公文書之性質，惟依
    道路交通安全規則第50條規定，汽車駕駛執照僅為駕駛汽車
    之許可憑證，自屬刑法第212條所列之特許證，又戶籍法第7
    5條第1項固將偽造、變造國民身分證之行為獨立處罰，然國
    民身分證仍具有證明身分之特種文書性質。再按刑法處罰偽
    造文書罪之主旨，所以保護文書之實質的真正，故不僅作成
    之名義人須出於虛捏或假冒，即文書之內容，亦必出於虛構
    ，始負偽造之責任，最高法院著有20年上字第1050號判例要
    旨可參。又刑法第210條至第215條之偽造文書罪，咸以足生
    損害於公眾或他人為成立要件，故同法第 216條之行使罪，
    必其所行使之文書具備足以生損害於公眾或他人之構成要件
    ，始得以成立，否則不能以該行使罪相繩；又刑法上偽造文
    書罪，所謂足以生損害於公眾或他人，以有損害之虞為已足
    ，不以實際發生損害為必要（最高法院85年度臺上字第4204
    號判決暨47年臺上字第 193號判例意旨可資參照）。復所謂
    文書，乃以文字或符號為一定之意思表示，具有存續性，且
    屬法律上有關係之事項者，均屬之。而刑法上之偽造印文署
    押罪，係指單純偽造印文、簽名、畫押而言，若在制式之書
    類上偽造他人印文或簽名，已為一定意思表示，具有申請書
    或收據等類性質者，則係犯偽造文書罪（該偽造印文、署押
    為偽造文書之部分行為不另論罪），最高法院85年度臺非字
    第 146號判決意旨足資覆按。查被告甲○○未經被害人乙○○、丙○○之同意或授權，分別擅自偽刻「乙○○」、「丙○○」之印章，並先後持以蓋用，而在聯邦商業銀行文心分
    行之申請書上偽造「乙○○」印文及署名各 3枚、存款印鑑
    卡上偽造「乙○○」印文及署名各 2枚、開戶作業檢核表上
    偽造「乙○○」印文共 2枚，接之在兆豐國際商業銀行東台
    中分行之新臺幣存摺類存款綜合約定書上偽造「乙○○」印
    文共3枚及「乙○○」署名共2枚、存款印鑑卡上偽造「乙○○」印文共2枚及「乙○○」署名1枚，皆以此表示其係「乙○○」本人親自臨櫃申請開設金融帳戶，而偽造前開申請書
    、存款印鑑卡及開戶作業檢核表或新臺幣存摺類存款綜合約
    定書及存款印鑑卡私文書後，併將上揭偽造之「乙○○」國
    民身分證及汽車駕駛執照交付予各該銀行行員，以辦理金融
    帳戶開戶事宜而行使之，另在京城商業銀行北港分行之開戶
    申請書上偽造「丙○○」印文及署名各 1枚、印鑑卡上偽造
    「丙○○」印文共2枚及「丙○○」署名1枚，充以表明其係
    「丙○○」本人親自申請開設金融帳戶，而偽造前揭開戶申
    請書及印鑑卡私文書後，即持前開偽造之「丙○○」國民身
    分證及汽車駕駛執照，一併交付予該銀行所屬行員辦理帳戶
    開戶事宜而行使之，均足以生損害於乙○○、丙○○本人及
    金融機構核准與管理個人存款帳戶之正確性、戶籍機關對國
    民身分證核發與管理之正確性、公路監理機關對駕駛人駕駛
    資格許可與管理之正確性。另按刑法第 217條所稱之「署押
    」，係指於紙上或其他物體上簽署姓名或其他足以代表姓名
    意義之符號，以表示承認其所簽署文書之效力，具有與印文
    相同之作用者而言。若於紙上或物品上書寫某人之姓名，以
    作為文書內容之一部分，而非簽署姓名或其他足以代表姓名
    意義之符號，以表示承認其所簽署文書之效力，而與印文具
    有相同之作用者，即非此所謂之「署押」（最高法院91年度
    臺上字第7409號、98年度臺上字第7260號判決意旨可參）。
    查前開聯邦商業銀行文心分行之開戶作業檢核表上「戶名」
    及「英文姓名」欄內、兆豐國際商業銀行東台中分行之存款
    印鑑卡上「存戶姓名」欄內，固載有「乙○○」或「lisu c
    heng yen」等字，然依該姓名文字在該等文書上所記載之位
    置暨其性質與作用而言，當僅係表彰該等文書之主體人別，
    而為文書內容之一部分，咸非具有表示承認被害人乙○○所
    簽署文書之效力，亦無與印文相同之作用，足徵前開書寫字
    體皆非屬偽造之署名，起訴書附表於此部分之記載，容有誤
    會。
(二)核被告甲○○於犯罪事實一、(一)所為，係犯戶籍法第75條
    第2項、第1項之行使偽造國民身分證罪、刑法第218條第1項
    之偽造公印文罪、刑法第217條第1項之偽造印文罪、刑法第
    216條、第212條行使偽造特種文書罪、刑法第216條、第210
    條之行使偽造私文書罪、刑法第339條第1項之詐欺取財罪；
    其於犯罪事實一、(二)所為，係犯戶籍法第75條第2項、第1
    項之行使偽造國民身分證罪、刑法第218條第1項之偽造公印
    文罪、刑法第217條第1項之偽造印文暨偽造印章罪、刑法第
    216條、第212條行使偽造特種文書罪、刑法第216條、第210
    條之行使偽造私文書罪、刑法第339條第1項之詐欺取財罪；
    又其於犯罪事實一、(三)所為，則係犯刑法第339條第1項之
    詐欺取財罪。公訴人對被告於犯罪事實一、(一)及(二)之中
    華民國交通部製發汽車駕駛執照上偽造「交通部駕駛執照製
    發之章」印文部分，又對被告於犯罪事實一、(二)偽造「丙○○」印章 1枚部分（欲供向合作金庫銀行北港分行申請開
    設金融帳戶之用），於起訴書雖均漏載刑法第217條第1項之
    起訴法條，惟既已於起訴書之犯罪事實欄載明各該部分之犯
    罪事實，本院皆應併予審理。再本院於審理時，固未明確告
    知被告前揭起訴書所漏載之起訴法條，然按刑事訴訟法第95
    條第 1款規定「訊問被告應先告知犯罪嫌疑及所犯所有罪名
    ，罪名經告知後，認為應變更者，應再告知」，旨在使被告
    能充分行使防禦權，以維審判程序之公平，而其所謂「犯罪
    嫌疑及所犯所有罪名」，除起訴書所記載之犯罪事實及所犯
    法條外，自包含依刑事訴訟法第 267條規定起訴效力所擴張
    之犯罪事實及罪名暨依同法第 300條規定變更起訴法條後之
    新罪名。法院就此等新增或變更之罪名，固應於其認為有新
    增或變更之時，隨時、但至遲於審判期日前踐行告知之程序
    ，使被告知悉而充分行使其防禦權，始能避免突襲性裁判，
    而確保其權益。惟若法院就起訴效力擴張之犯罪事實或變更
    起訴法條之同一性事實，已踐行刑事訴訟法第96條、第 288
    條之1、第289條等規定之證據調查與辯論程序，祇是未明確
    告知被告新增或應變更之新罪名，如此項未踐行告知新增罪
    名或罪名變更義務之訴訟程序違法，無礙於被告行使防禦權
    而對判決顯無影響時，即不得據為提起非常上訴之理由（最
    高法院89年度臺非字第322號、90年度臺非字第130號裁判意
    旨參照），是本院雖未於審判期日踐行告知被告上開新增之
    偽造印文暨偽造印章罪名，然在調查證據程序中，已就被告
    在前開中華民國交通部製發汽車駕駛執照上偽造「交通部駕
    駛執照製發之章」印文及偽造「丙○○」印章之犯行加以調
    查，復以提示並告以要旨方式，命其就卷內所有證據資料表
    示意見，於調查證據完畢後，復令其就檢察官起訴之犯罪事
    實為辯論，揆諸前揭說明，尚無礙於其防禦權之行使，併予
    說明。
(三)按共同正犯之意思聯絡，不限於事前有所協議，其於行為當
    時，基於相互之認識，以共同犯罪之意思參與者，亦無礙於
    共同正犯之成立，且其表示之方法，亦不以明示通謀為必要
    ，即相互間有默示之合致，亦無不可；又共同正犯之意思聯
    絡，原不以數人間直接發生者為限，即有間接之聯絡者，亦
    包括在內；共同實施犯罪行為之人，在合同意思範圍以內，
    各自分擔犯罪行為之一部，相互利用他人之行為，以達其犯
    罪之目的者，即應對於全部所發生之結果，共同負責；共同
    正犯應就全部犯罪結果共負責任，故正犯中之一人，其犯罪
    已達於既遂程度者，其他正犯亦應以既遂論科，最高法院分
    別著有73年臺上字第1886號、第2364號、77年臺上字第2135
    號、28年上字第3110號、29年上字第3617號判例意旨足資參
    照。準此，被告甲○○與該綽號「阿源」者及其他真實姓名
    年籍均不詳之成年人間，就上開犯行皆有犯意聯絡及行為分
    擔，均應論以共同正犯。又被告共同利用不知情真實姓名年
    籍均不詳之刻印店成年人，先後偽刻「乙○○」、「丙○○
    」之印章各 2顆，以遂行其等犯行，均為間接正犯。另按國
    民身分證原屬刑法第212條之特種文書，而戶籍法於97年5月
    28日增訂公布第75條，並於第1項、第2項規定「意圖供冒用
    身分使用，而偽造、變造國民身分證，足以生損害於公眾或
    他人者，處 5年以下有期徒刑、拘役或科或併科新臺幣50萬
    元以下罰金。行使前項偽造、變造之國民身分證者，亦同」
    ，依此規範內容，關於行使偽造之國民身分證部分，應屬刑
    法第216條、第212條之特別規定，二者乃屬法規競合之關係
    ，依特別法優於普通法原則，自應優先論以戶籍法第75條第
    2項、第1項之行使偽造國民身分證罪。至刑法第218條第1項
    之偽造公印文罪與戶籍法第75條第 1項之偽造國民身分證罪
    ，二罪之構成要件不同，自難謂有何特別法、普通法之關係
    ，又偽造印文，刑法第217條第1項既有獨立處罰之規定，且
    較諸刑法第212條之處罰為重，則於偽造刑法第212條之特種
    文書同時偽造印文者，即難僅論以該條之罪，而置刑法第21
    7條第1項處刑較重之罪於不問。再偽造國民身分證、汽車駕
    駛執照，並不當然需要偽造國民身分證上之公印文或汽車駕
    駛執照上之印文，是偽造國民身分證、汽車駕駛執照，自不
    能當然包括偽造公印文或偽造印文在內（最高法院97年度臺
    上字第5114號判決意旨參照）。被告先後共同偽造「乙○○
    」、「丙○○」之國民身分證及汽車駕駛執照後，復持以行
    使之，偽造國民身分證及特種文書之低度行為，分別為行使
    之高度行為所吸收，均不另論罪。又被告先後偽造「乙○○
    」之印章2顆、「丙○○」之印章1顆、「乙○○」之印文12
    枚、「乙○○」之署名8枚、「丙○○」之印文3枚、「丙○○」之署名 2枚之行為，分別係偽造私文書即上開申請書、
    存款印鑑卡及開戶作業檢核表、新臺幣存摺類存款綜合約定
    書及存款印鑑卡、開戶申請書及印鑑卡之部分行為，各為偽
    造私文書之行為所吸收，偽造私文書後復先後持以行使，偽
    造私文書之低度行為亦各為行使之高度行為所吸收，皆不另
    論罪。再被告共同於犯罪事實一、(一)所示時、地，先後向
    聯邦商業銀行文心分行、兆豐國際商業銀行東台中分行行使
    前揭偽造之私文書，並詐取該等銀行之存摺簿及金融卡等物
    ，又共同於犯罪事實一、(二)所示時、地，先向京城商業銀
    行北港分行詐取該銀行之存摺簿及金融卡等物，復向合作金
    庫銀行北港分行詐取該銀行之存摺簿及金融卡等財物未遂，
    分別係於密切接近之時間及地點實行，各侵害同一法益，前
    後行為之獨立性俱屬薄弱，且自始係出於同一意圖為自己不
    法所有及行使偽造私文書之目的，依一般社會健全觀念，在
    時間差距上皆難以強行分開，應各視為數個舉動之接續實行
    ，合為包括之一行為予以評價，咸屬接續犯。另按行為人基
    於一意思決定而為一行為，於刑法上評價為一罪，而所謂「
    一意思決定」、「一行為」，應係以社會上一般人合理之經
    驗認知為判斷標準。是以，行為人若基於一個犯罪決意，以
    偽造公印文及印文、行使偽造私文書、國民身分證及特種文
    書等方法，遂行單一詐欺取財之目的，且於密切接近之時、
    地實行，實行之行為完全、大部分或局部同一，則依社會上
    一般人合理之經驗認知，應可認係刑法意義上之一行為，當
    可評價為刑法第55條之想像競合犯，而從一重處斷，方符合
    刑罰公平原則，如予數罪併罰，反有過度處罰之疑，與人民
    法律感情亦未契合（最高法院97年度臺上字第1880號判決同
    旨可參）。值此，被告於犯罪事實一、(一)所為，係以一行
    為觸犯偽造公印文、偽造印文、行使偽造國民身分證、行使
    偽造特種文書、行使偽造私文書、詐欺取財之罪，為異種想
    像競合犯，應依刑法第55條之規定，從情節較重即論以接續
    犯而受害較重之行使偽造私文書罪處斷；又被告於犯罪事實
    一、(二)所為，係以一行為觸犯偽造公印文、偽造印文及印
    章、行使偽造國民身分證、行使偽造特種文書、行使偽造私
    文書、詐欺取財之罪，為異種想像競合犯，依刑法第55條之
    規定，仍應從情節較重即受害較重之行使偽造私文書罪處斷
    。被告於犯罪事實一、(一)所犯行使偽造私文書罪、於犯罪
    事實一、(二)所犯行使偽造私文書罪、於犯罪事實一、(三)
    所犯詐欺取財罪，犯意各別，行為互殊，客觀上亦非利用同
    一機會為之，皆應分論併罰之。
(四)按刑法第62條所規定之自首，係以犯人在犯罪未發覺前，向
    該管公務員自承犯罪，而受法律之裁判為要件。所謂未發覺
    ，乃指犯罪事實未為有偵查犯罪職權之公務員發覺，或犯罪
    事實雖已發覺，而犯人為誰，尚不知者而言。而向該管公務
    員自承其犯罪，不以先自向該公務員告知為必要，即受追問
    時，告知其犯罪仍不失為自首；又所謂發覺，固非以有偵查
    犯罪權之機關或人員確知其人犯罪無誤為必要，而於對其發
    生嫌疑時，即得謂為已發覺；但此項對犯人之嫌疑，仍須有
    確切之根據得為合理之可疑者，始足當之，若單純主觀上之
    懷疑，要不得謂已發生嫌疑（最高法院著有92年度臺上字第
    487號判決暨72年臺上字第641號判例要旨可資參照）。又刑
    法第62條既已將自首之規定修正為得減輕其刑，其修法理由
    謂「自首之動機不一而足，有出於內心悔悟者，有由於情勢
    所迫者，亦有基於預期邀獲必減之寬典者。對於自首者，依
    現行規定一律必減其刑，不僅難於獲致公平，且有使犯人恃
    以犯罪之虞。在過失犯罪，行為人為獲減刑判決，急往自首
    ，而坐令損害擴展之情形，亦偶有所見。必減主義，在實務
    上難以因應各種不同動機之自首案例，而得減主義，既可委
    由裁判者視具體情況決定減輕其刑與否，運用上較富彈性，
    真誠悔悟者可得減刑自新之機，而狡黠陰暴之徒亦無所遁飾
    ，可符公平之旨，宜予採用」。查被告於99年 9月11日下午
    4、5時許，甫為警查獲受詢問時，在警員陳連發等人基於單
    純主觀之懷疑，而非本諸確切之根據得為合理可疑下，查問
    其之前是否曾持偽造之證件開戶，其即於偵查犯罪之檢警機
    關尚不知上開犯罪事實一、(一)所示之犯罪事實及犯罪嫌疑
    人為何人前，主動向雲林縣警察局北港分局警員供出前開未
    經發覺之犯罪事實，此觀被告是日之調查筆錄記載甚明，是
    被告就犯罪事實一、(一)接受本院之審理，合於刑法第62條
    前段自首之要件。次查，參諸前揭調查筆錄內容及卷內其他
    事證所示，被告於警詢時供承此項犯罪，顯非出於外在情勢
    所迫而自首，又遍查卷內所有事證資料，並無何積極證據可
    認其於上開自首之際，即有再犯其他犯罪之謀議或意欲，而
    係基於預期邀獲減刑寬典之狡黠不正心態為自首，再按自首
    減刑之設，在期犯罪事實之早日發覺，藉省偵查之勞費，並
    免累及無辜，是本院認被告於犯罪事實一、(一)所為之犯行
    ，允宜依刑法第62條前段規定減輕其刑。
(五)爰審酌被告正值青壯之年，且具謀生能力，竟不思以正當方
    式獲取所需財物，猶與該綽號「阿源」者等人，共同先後冒
    用被害人乙○○、丙○○之名義，偽造前開國民身分證、汽
    車駕駛執照、印章、申請書、存款印鑑卡及開戶作業檢核表
    、新臺幣存摺類存款綜合約定書及存款印鑑卡、開戶申請書
    及印鑑卡，並持以行使之，均足以生損害於乙○○、丙○○
    本人及金融機構核准與管理個人存款帳戶之正確性、戶籍機
    關對國民身分證核發與管理之正確性、公路監理機關對駕駛
    人駕駛資格許可與管理之正確性，又與該綽號「阿源」者等
    人共同利用一般民眾普遍欠缺法律專業知識，對於偵查機關
    案件進行流程未盡熟悉，且民眾對於公務員執行職務之公信
    力多所信賴、敬畏等心理，而遂行其等詐欺取財行為，造成
    被害人戊○○○一時情急與不察，誤而交付畢生大筆存款積
    蓄高達60萬元，所受財物損害甚鉅，其行為對社會秩序之危
    害難謂輕微，犯罪目的與動機尚無有特別可原之處，所為俱
    屬不該，亦徵其等法治觀念之薄弱，不知尊重他人，本不宜
    輕縱之，惟念及被告犯後業已坦承全部犯行，就犯罪事實一
    、(一)部分復有自首情形，態度尚佳，又前無因案經法院論
    罪科刑確定之情形，此有臺灣高等法院被告前案紀錄表等件
    在卷可按，素行非惡，再參酌被告於本案所扮演之角色、分
    工與情節輕重等項，並無具體事證顯示其係屬該共犯團體之
    主謀、核心份子或主要獲利者，亦非直接撥打電話向被害人
    訛詐之人，又被告迄至本案言詞辯論結終時，均未能賠償被
    害人所受之損害或與被害人達成民事和解，此據被告自承在
    卷，兼衡及被告之智識程度、平日生活與經濟狀況等一切情
    狀，各量處如主文所示之刑，並定其應執行之刑，併依司法
    院大法官釋字第366號暨第662號解釋意旨，均諭知易科罰金
    之折算標準。又按緩刑之宣告，既係以裁判時之狀態為準，
    故犯罪在新法施行前，於新法施行之後，關於緩刑之宣告，
    當然適用新法之規定，不再適用舊法（最高法院95年度第 8
    次刑事庭會議決議意旨參照）。查被告未曾受有論罪科刑及
    執行之情形，此有臺灣高等法院被告前案紀錄表等件在卷可
    憑，於本案係屬初犯，且被告犯後均坦承全部犯行，態度堪
    認誠懇，足見被告應已知所悔悟，再衡酌被告尚屬年輕，若
    能因本案而確實導正是非觀念，適時步上正途，未來仍有相
    當前景可圖，是綜觀本案犯罪情節及被告犯後態度等情狀，
    被告因一時失慮致涉犯本案，其經此偵審程序及科刑教訓，
    應能知所警惕而無再犯之虞，本院認其所受宣告之刑，以暫
    不執行為適當，爰依刑法第74條第1項第1款規定，併予宣告
    被告緩刑 4年，以勵自新。另本院斟酌被告既因法治觀念薄
    弱，一時短於思慮而犯錯，且未賠償被害人所受之損害或與
    之達成民事和解，因認有命被告提供義務勞務以彌其過，並
    從中記取教訓之必要，爰依刑法第74條第2項第5款規定，命
    被告應於本判決確定後，依執行檢察官之命令，向指定之政
    府機關、政府機構、行政法人、社區或其他符合公益目的之
    機構或團體，提供160小時之義務勞務，併依刑法第93條第1
    項第 2款規定，諭知被告於緩刑期間付保護管束，俾由地方
    法院檢察署觀護人提供各種有效且必要之協助，以收矯正之
    效。
(六)末按偽造之印章、印文或署押，不問屬於犯人與否，沒收之
    ，刑法第 219條定有明文。又按被告用以詐欺取財之偽造、
    變造等文書，既已交付於被害人收受，則該物非屬被告所有
    ，除該偽造文書上之偽造印文、署押應依刑法第 219條予以
    沒收外，依同法第38條第 3項之規定，即不得再對各該文書
    諭知沒收（最高法院43年臺上字第 747號判例要旨可參）。
    另按刑法第38條第3項係規定「犯罪行為人」所有供犯罪所
    用或犯罪預備之物，得宣告沒收，並非規定屬「被告」所有
    之物，始得宣告沒收，而共同正犯於意思聯絡範圍內，組成
    一共犯團體，團體中之任何成員均為「犯罪行為人」，供犯
    罪所用或犯罪預備之物，只要屬於「犯罪行為人」所有，均
    得宣告沒收，不以必屬於本案被告本人所有者為限（最高法
    院92年度臺上字第 787號判決同斯意旨）。經查，扣案偽造
    之「丙○○」印章1顆，另偽造之「丙○○」印章1顆、偽造
    之「乙○○」印章 2顆，雖均未據扣案，然無積極證據證明
    業已滅失，又聯邦商業銀行申請書上偽造之「乙○○」印文
    及署名各 3枚、存款印鑑卡上偽造之「乙○○」印文及署名
    各2枚、開戶作業檢核表上偽造之「乙○○」印文共2枚、兆
    豐國際商業銀行新臺幣存摺類存款綜合約定書上偽造之「乙○○」印文共3枚及「乙○○」署名共2枚、存款印鑑卡上偽
    造之「乙○○」印文共2枚及「乙○○」署名1枚、京城商業
    銀行開戶申請書上偽造之「丙○○」印文及署名各 1枚、印
    鑑卡上偽造之「丙○○」印文共2枚及「丙○○」署名1枚，
    依刑法第 219條之規定，不問屬於被告與否，均應予宣告沒
    收之。再扣案偽造之「丙○○」中華民國國民身分證暨中華
    民國交通部製發汽車駕駛執照各 1張，另偽造之「乙○○」
    中華民國國民身分證暨中華民國交通部製發汽車駕駛執照各
    1 張，於本案固未經扣案，然依卷內並無積極證據顯示業已
    滅失，而上開偽造之國民身分證及汽車駕駛執照，分別係被
    告供本案犯罪事實一、(一)、(二)犯罪所用之物，業如前述
    ，且係本案共同正犯即該綽號「阿源」者著手為偽造行為之
    實行，衡情應係該綽號「阿源」者所有，皆應依刑法第38條
    第1項第2款規定諭知沒收。另偽造之私文書即申請書、存款
    印鑑卡及開戶作業檢核表、新臺幣存摺類存款綜合約定書及
    存款印鑑卡、開戶申請書及印鑑卡，固係供被告本案犯罪所
    用之物，然其既已分別提出於前開金融機構而行使之，當非
    被告所有，自不應諭知沒收；至上開「乙○○」、「丙○○
    」中華民國國民身分證上偽造之「內政部印」公印文暨「乙○○」、「丙○○」中華民國交通部製發汽車駕駛執照上偽
    造之「交通部駕駛執照製發之章」印文，已隨前開國民身分
    證及汽車駕駛執照之沒收而包括在內，咸毋須重為沒收之諭
    知，均末此指明。
據上論斷，應依刑事訴訟法第 273條之1第1項、第299條第1項前
段，戶籍法第75條第1項、第2項、刑法第28條、第216條、第210
條、第212條、第217條第1項、第218條第 1項、第339條第1項、
第55條、第62條前段、第51條第 5款、第41條第1項前段、第8項
、第74條第1項第 1款、第2項第5款、第93條第1項第2款、第219
條、第38條第1項第2款，刑法施行法第1條之1第1項、第2項前段
，判決如主文。
本案經檢察官丁○○到庭執行職務
中    華    民    國    99    年    10    月    29    日
                  刑事第十七庭  法  官  劉正偉
上列正本證明與原本無異。
如不服本判決，應於判決送達後10日內敘明上訴理由，向本院提
出上訴狀 (應附繕本) ，上訴於臺灣高等法院。其未敘述上訴理
由者，應於上訴期間屆滿後20日內向本院補提理由書「切勿逕送
上級法院」。
                                書記官  楊雅芳
中    華    民    國    99    年    11    月    1     日
附錄論罪法條全文：
戶籍法第75條第1項、第2項：
意圖供冒用身分使用，而偽造、變造國民身分證，足以生損害於
公眾或他人者，處 5年以下有期徒刑、拘役或科或併科新臺幣50
萬元以下罰金。
行使前項偽造、變造之國民身分證者，亦同。
中華民國刑法第216條：
行使第210條至第215條之文書者，依偽造、變造文書或登載不實
事項或使登載不實事項之規定處斷。
中華民國刑法第210條：
偽造、變造私文書，足以生損害於公眾或他人者，處 5年以下有
期徒刑。
中華民國刑法第212條：
偽造、變造護照、旅券、免許證、特許證及關於品行、能力服務
或其他相類之證書、介紹書，足以生損害於公眾或他人者，處 1
年以下有期徒刑、拘役或3百元以下罰金。
中華民國刑法第217條第1項：
偽造印章、印文或署押，足以生損害於公眾或他人者，處 3年以
下有期徒刑。
中華民國刑法第218條第1項：
偽造公印或公印文者，處5年以下有期徒刑。
中華民國刑法第339條第1項：
意圖為自己或第三人不法之所有，以詐術使人將本人或第三人之
物交付者，處5年以下有期徒刑、拘役或科或併科1千元以下罰金
。

司法院資訊處製作；財團法人民間司法改革基金會備份。
